【裁判字號】    99,上訴,755
【裁判日期】    990720
【裁判案由】    違反毒品危害防制條例
【裁判全文】
臺灣高等法院高雄分院刑事判決         99年度上訴字第755號
上  訴  人  臺灣高雄地方法院檢察署檢察官
被      告  乙○○
上列上訴人因被告違反毒品危害防制條例案件，不服臺灣高雄地
方法院99年度審訴字第57號中華民國99年3 月30日第一審判決（
起訴案號：臺灣高雄地方法院檢察署98年度毒偵字第7174號），
提起上訴，本院判決如下：
    主  文
原判決關於施用第一級毒品部分暨定執行刑部分均撤銷。
乙○○施用第一級毒品，累犯，處有期徒刑捌月。
    事  實
一、乙○○曾因施用毒品案件，經臺灣高雄地方法院以91年度毒
    聲字第4466號裁定令入戒治處所施以強制戒治，期間經裁定
    停止戒治、撤銷停止戒治，於民國92年11月5 日強制戒治執
    行完畢釋放出戒治處所。嗣其於前開強制戒治執行完畢釋放
    後5 年內，再犯施用毒品案件，經同院以96年度訴字第167
    號判決，判處有期徒刑1 年2 月確定，另曾因竊盜案件，經
    同院以95年度簡字第6928號判決、95年度易字第2386號判決
    ，分別判處有期徒刑3 月、3 月、4 月確定，經裁定減刑後
    ，定應執行刑為有期徒刑4 月確定，於97年2 月18日執行完
    畢。詎仍不知戒絕毒癮，基於施用第一級毒品海洛因及第二
    級毒品甲基安非他命之犯意，於98年11月16日16時30分許，
    在其位於高雄縣阿蓮鄉○○村○○路328 號住處1 樓房間內
    ，以燒烤吸食其煙霧之方式，同時施用第一級毒品海洛因及
    第二級毒品甲基安非他命1 次。又基於持有第一、二級毒品
    之犯意，於同日晚間施用第一級毒品後某時許，在高雄市○
    ○○路某公園內，以不詳代價，向姓名年籍不詳綽號「阿義
    」之男子，同時購入第一級毒品海洛因1 小包及第二級毒品
    甲基安非他命6 小包而持有之（持有毒品部分，已據原審判
    決有罪確定）。嗣於同日（16日）21時30分許，在高雄縣阿
    蓮鄉台28線大岡山加油站前，因形跡可疑為警盤查，當場扣
    得上開第一級毒品海洛因1 小包及第二級毒品甲基安非他命
    6 小包，並於警詢中主動坦承上述施用第一、二級毒品犯行
    ，且願接受裁判，另經其同意採尿送驗，結果確呈嗎啡、可
    待因、甲基安非他命陽性反應，而悉上情。
二、案經高雄縣政府警察局湖內分局報請臺灣高雄地方法院檢察
    署檢察官偵查起訴。
    理  由
一、程序部分：按第二審被告經合法傳喚，無正當之理由不到庭
    者，得不待其陳述，逕行判決，刑事訴訟法第371 條定有明
    文。被告乙○○經本院對合法傳喚未到庭，依上開規定，爰
    不待其到庭，逕行判決。
二、上開犯罪事實，業據被告於原審審理中坦承不諱，核與證人
    即查獲警員甲○○於本院到庭證述內容相符（見本院卷第49
    -50 頁），且其前開採集尿液送檢之檢驗結果，係呈施用第
    一級毒品海洛因後所會產生之可待因、嗎啡陽性反應，及施
    用第二級毒品甲基安非他命後所會產生之甲基安非他命陽性
    反應，有台灣檢驗科技公司98年12月1 日KH2009B0000000號
    濫用藥物尿檢驗報告暨高雄縣政府警察局湖內分局煙毒、麻
    藥案件嫌犯代號與真實姓名對照表各1 份在卷可稽，足徵被
    告之任意性自白核與事實相符，應堪信為真實，可採為本件
    論罪科刑之依據。是本件事證明確，被告施用第一級及第二
    級毒品犯行，洵堪認定，應予依法論科。
三、按海洛因及甲基安非他命，分別係毒品危害防制條例第2 條
    第2 項第1 款所稱之第一級毒品及同條項第2 款所稱之第二
    級毒，不得施用、持有。次按觀察、勒戒或強制戒治執行完
    畢釋放後，5 年內再犯第10條之罪者，應依一般刑事訴訟程
    序予以起訴論罪科刑，此觀諸毒品危害防制條例第20條、第
    23條第2 項規定自明。再按犯毒品危害防制條例第10條之罪
    ，經觀察、勒戒後，認無繼續施用毒品之傾向，應即釋放，
    並為不起訴處分；認有繼續施用毒品之傾向者，應由檢察官
    聲請法院裁定令入戒治處所施以強制戒治，至無繼續戒治之
    必要，強制戒治期滿，應即釋放，由檢察官為不起訴處分。
    經觀察勒戒、強制戒治執行完畢釋放後，5 年內再犯第10條
    之罪，依93年1 月9 日修正施行之毒品危害防制條例第23條
    第2 項規定意旨，應由檢察官偵查起訴。又依修正後之規定
    ，僅限於「初犯」及「5 年後再犯」二種情形，始應先經觀
    察、勒戒或強制戒治程序。倘被告於5 年內已再犯，經依法
    追訴處罰，縱其第3 次（或第3 次以上）再度施用毒品之時
    間，在初犯經觀察、勒戒或強制戒治執行完畢釋放5 年以後
    ，已不合於「5 年後再犯」之規定，且因已於「5 年內再犯
    」，顯見其再犯率甚高，原實施觀察、勒戒或強制戒治，已
    無法收其實效，即應依該條例第10條處罰（最高法院97年度
    第5 次刑事庭會議決議參照）。查被告曾因施用毒品案件，
    經法院裁定令入戒治處所施以強制戒治，於92年11月5 日執
    行完畢。嗣其於前開強制戒治執行完畢釋放後5 年內，再犯
    施用毒品案件，於96年間經法院判處有期徒刑1 年2 月確定
    。而被告本件施用第一、二級毒品時間，係於98年11月16日
    ，本件被告於受強制戒治執行完畢後，既已於5 年內有第2
    次施用毒品之行為，縱本案係發生於前開強制戒治執行完畢
    5 年之後，揆諸前揭說明，即不得適用初犯之規定，先經觀
    察勒戒、強制戒治之程序，而應由檢察官逕行起訴，是以本
    件檢察官提起公訴，於法並無不合，本院自得依法論科。
四、核被告所為，係犯毒品危害防制條例第10條第1 項之施用第
    一級毒品及同條第2 項之施用第二級毒品等罪。被告持有第
    一級毒品海洛因、第二級毒品安非他命進而施用，其持有之
    低度行為，應為其施用之高度行為所吸收，不另論罪。查被
    告係將海洛因與甲基安非他命同時施用，業據被告供述在卷
    ，而與被告經警採集之與尿液送驗結果係同時呈現上開2 種
    毒品陽性反應相符，此亦有上開尿液檢驗報告附卷可憑，因
    認被告之供述係屬可採。從而，被告以一個施用行為同時觸
    犯施用第一級、第二級毒品罪，為想像競合犯，應從一較重
    之施用第一級毒品罪處斷。又被告有事實欄所載之前案紀錄
    ，於97年2 月18日執行完畢，有臺灣高等法院被告前案紀錄
    表可參，其受有期徒刑執行完畢後，5 年內故意再犯本件有
    期徒刑以上之罪，為累犯，應依刑法第47條第1 項之規定，
    加重其刑。又被告上開施用第一、二級毒品犯行，於未經偵
    查機關發覺前，主動向盤查警員坦承有上開犯行，而願接受
    裁判之事實，已據證人甲○○證述在卷（見本院卷第50頁）
    ，並有警詢筆錄在卷可稽，堪認符合自首要件，爰依刑法第
    62條前段之規定，減輕其刑，並依法先加後減。
五、原判決就被告施用第一、二級毒品犯行部分，據以論處罪刑
    ，固非無見；惟查：按「刑法第62條之所謂發覺，係指有偵
    查犯罪職權之公務員已知悉犯罪事實與犯罪之人而言，而所
    謂知悉，固不以確知其為犯罪之人為必要，但必其犯罪事實
    ，確實存在，且為該管公務員所確知，始屬相當。如犯罪事
    實並不存在而懷疑其已發生，或雖已發生，而為該管公務員
    所不知，僅係推測其已發生而與事實巧合，均與已發覺之情
    形有別」；又「犯罪人在未發覺之前，向該管公務員告知其
    犯罪，不以先自向該公務員告知為必要，即受追問時，告知
    其犯罪仍不失為自首」，此有最高法院75年台上字第1634號
    判例及同院71年度台上字第5842號判決可資參照。本件被告
    雖係經警查獲持有毒品進而追問下，而告知警方有施用毒品
    之事實，惟依上開判例及說明，仍不失為自首，原審漏未論
    以自首，尚有未洽。檢察官上訴意旨認原判決就被告施用毒
    品部分適用法規不當，為有理由，自應由本院將原判決關於
    被告施用第一、二級毒品部分及其定執行刑部分均撤銷改判
    。
六、爰審酌被告經觀察勒戒、強制戒治及判決、執行後，均未戒
    絕毒品，另再施用毒品，顯見其自制力不足，無法擺脫毒品
    ，故應藉由刑罰之執行，以收教化之功能，且被告前有毒品
    之前科紀錄，素行不良，惟念及被告坦承施用毒品之事實，
    且其行為尚未害及他人，並斟酌被告之犯罪動機、手段以及
    被告之智識程度，量處如主文第2 項所示之刑，以資懲儆。
七、被告持有第一級毒品部分，經原審判決有期徒刑4 月後，未
    據雙方上訴，業已確定，且扣案第一級毒品海洛因及第二級
    毒品甲基安非他命，業已於該罪名下諭知沒收銷燬，併予敘
    明。
據上論結，應依刑事訴訟法第371 條、第369 條第1 項前段、第
364 條、第299 條第1 項前段，毒品危害防制條例第10條第1 項
、第2 項，刑法第11條、第47條第1 項、第55條、第62條前段，
判決如主文。
本案經檢察官許月雲到庭執行職務。
中    華    民    國    99    年    7     月    20    日
                  刑事第一庭    審判長法  官  周賢銳
                                      法  官  黃仁松
                                      法  官  施柏宏
以上正本證明與原本無異。
如不服本判決應於收受本判決後10日內向本院提出上訴書狀，其
未敘述上訴理由者，並得於提起上訴後10日內向本院補提理由書
狀（均須按他造當事人之人數附繕本）「切勿逕送上級法院」。
中    華    民    國    99    年    7     月    21    日
                                      書記官  魏文常
附錄本件判決論罪科刑法條：
毒品危害防制條例第10條
施用第一級毒品者，處 6 月以上 5 年以下有期徒刑。
施用第二級毒品者，處 3 年以下有期徒刑。

司法院資訊處製作；財團法人民間司法改革基金會備份。
